【裁判字號】    99,再易,5
【裁判日期】    990323
【裁判案由】    侵權行為損害賠償
【裁判全文】
臺灣高等法院高雄分院民事判決           99年度再易字第5號
再 審原 告  澎湖縣政府環境保護局
法定代理人  許文彬
訴訟代理人  馬陳棠律師
再 審被 告  乙○○
法定代理人  甲○○
上列當事人間請求侵權行為損害賠償事件，再審原告對於民國99
年2 月3 日本院98年度上易字第197 號確定判決提起再審，本院
判決如下：
    主  文
再審之訴駁回。
再審訴訟費用由再審原告負擔。
    事 實 及 理 由
一、再審原告主張：再審被告為心神喪失之人，經法院裁定宣告
    為禁治產人，該裁定並註明由甲○○擔任監護人，是本件應
    由甲○○以乙○○之法定代理人身分起訴或委任訴訟代理人
    ，然觀諸起訴狀及第一審之委任狀，竟均以甲○○個人名義
    起訴並委任訴訟代理人，則再審被告之第一審訴訟，即有訴
    訟未經合法代理情事，而委任狀應於每審級為之，是此重大
    瑕疵無從於上訴審補正，此經伊於鈞院前審言詞辯論期日即
    已陳明，惟鈞院民國98年度上易字第197 號判決（下稱原確
    定判決）竟未予斟酌，自有民事訴訟法第496 條第1 項第5
    款、第497 條之再審事由。又甲○○於第一審訴訟之初，似
    非再審被告之配偶，此可向戶政事務所函詢自明，則甲○○
    即不具備乙○○之監護人或法定代理人之資格，其第一審起
    訴、委任訴訟代理人乃至上訴第二審之訴訟行為，概屬無效
    ，此亦有民事訴訟法第496 條第1 項第5 款、第13款之再審
    事由。爰依民事訴訟法第496 條第1 項第5 款、第13款、第
    497 條之規定提起再審之訴，求為判決原確定判決及台灣澎
    湖地方法院97年度訴字第61號判決（下稱原審判決）均廢棄
    ，再審被告於第一審之訴駁回等情。
二、再審被告則未提出聲明及陳述。
三、再審原告主張有民事訴訟法第496 條第1 項第5 款之再審事
    由部分：
  (一)按當事人依民事訴訟法第496 條第1 項第5 款之規定提起再
    審之訴，應僅限於代理權欠缺之一造當事人始得為之。他造
    當事人不得據為再審原因（最高法院68年台再字第145 號判
    例參照）。蓋此款規定意旨原為保護所代理之本人而設，若
    代理權欠缺之一造不自行聲明，其他造當事人即不得據為再
    審原因。
  (二)再審原告主張再審被告為心神喪失之人，經法院裁定宣告其
    為禁治產人，該裁定並註明由甲○○擔任監護人，是本件應
    由甲○○以乙○○之法定代理人身分起訴或委任訴訟代理人
    ，然觀諸起訴狀及第一審之委任狀，竟均以甲○○個人名義
    起訴並委任訴訟代理人，則再審被告之第一審訴訟，即有訴
    訟未經合法代理情事；又甲○○於第一審訴訟之初，似非再
    審被告之配偶，則甲○○即不具備乙○○之監護人或法定代
    理人之資格，其第一審起訴、委任訴訟代理人乃至上訴第二
    審之訴訟行為，概屬無效，乃原確定判決及原審判決仍列甲
    ○○為其法定代理人，自屬當事人於訴訟未經合法代理云云
    。惟此項代理權之欠缺，所代理之本人即再審被告既不自行
    聲明，依上說明，仍非居於他造當事人地位之再審原告所得
    據以提起再審之訴。基此，再審原告主張再審被告未經合法
    代理之之再審事由，即不足採。
四、再審原告主張有民事訴訟法第497 條之再審事由部分：
  (一)按依民事訴訟法第466 條不得上訴於第三審法院之事件，除
    同法第496 條規定外，其經第二審確定之判決，如就足影響
    於判決之重要證物，漏未斟酌者，依同法第497 條規定固得
    提起再審之訴，惟所謂重要證物漏未斟酌，係指當事人在前
    訴訟程序已經提出，第二審確定判決漏未於判決理由中斟酌
    ，足以影響原確定判決之內容而言。
  (二)再審原告又主張本件起訴狀及第一審之委任狀，均以甲○○
    個人名義起訴並委任訴訟代理人，則再審被告之第一審訴訟
    ，即有訴訟未經合法代理情事，而委任狀應於每審級為之，
    是此重大瑕疵無從於上訴審補正，此經再審原告於本院前審
    言詞辯論即已陳明，惟原確定判決竟未予斟酌，自有民事訴
    訟法第497 條之再審事由云云。經查，當事人訴訟是否經合
    法代理，固屬起訴是否具備訴訟成立要件，惟第二審係採續
    審制，原告在第一審起訴不備訴訟成立要件，但其情形可以
    補正者，經第一審法院誤為其勝訴之本案判決後，第二審法
    院仍須踐行補正程序，必待原告逾期不為補正，始得廢棄第
    一審判決。本件第一審起訴狀當事人欄記載原告為再審被告
    ，其法定代理人為甲○○，訴訟代理人為唐國盛律師，再就
    起訴狀請求內容相互對照觀之，可知起訴之原告確為再審被
    告甚明，雖起訴狀具狀人及委任狀委任人均係甲○○，而非
    以再審被告名義，然第二審委任狀委任人係再審被告，已為
    合法委任，且其訴訟代理人於第二審言詞辯論期日並陳述原
    審辯論要旨，此有該卷證所附99年1 月20日言詞辯論筆錄可
    憑，堪認已承認原審訴訟行為，按諸民事訴訟法第48條規定
    ，溯及於行為時發生效力，應生補正之效力，第二審自不得
    以起訴不備訴訟成立要件為由廢棄第一審判決。準此，再審
    原告主張有訴訟未經合法代理情事，而此重大瑕疵無從於上
    訴審補正，此經再審原告於前訴訟程序中陳明，原確定判決
    漏未斟酌之再審事由云云，亦無足取。
五、再審原告主張有民事訴訟法第496 條第1 項第13款之再審事
    由部分：
  (一)按當事人發現未經斟酌之證物或得使用該證物，係以如經斟
    酌可受較有利益之裁判者為限，始得據以提起再審之訴，此
    為民事訴訟法第496 條第1 項第13款所明定。
  (二)再審原告復主張甲○○於第一審訴訟之初，似非再審被告之
    配偶，此可向戶政事務所函詢自明，則甲○○即不具備乙○
    ○之監護人或法定代理人之資格，其第一審起訴、委任訴訟
    代理人乃至上訴第二審之訴訟行為，應屬無效云云。惟查，
    民法第982 條係於96年5 月23日修正公布，公布後1 年施行
    ，該條修正後固規定：「結婚應以書面為之，有二人以上證
    人之簽名，並應由雙方當事人向戶政機關為結婚之登記」，
    而採「登記主義」，然修正前該條規定結婚之形式要件，僅
    須有公開儀式及二人以上之證人，即可成立，乃採「儀式婚
    主義」，是以結婚在上開修正規定公布施行前者，若具備公
    開儀式及二人以上之證人要件，雖未向戶政機關為結婚之登
    記，其婚姻仍屬有效，則再審被告與其妻甲○○縱未為結婚
    登記，亦不能推斷其不具婚姻關係。從而，再審原告主張再
    審被告與甲○○不具配偶關係，僅以戶政機關登記結果為據
    ，而無其他證據證明其二人係於民法第982 條修正公布施行
    後結婚，而有該修正後規定適用，或其二人於修正公布施行
    前結婚，惟不具公開儀式及二人以上之證人要件，尚無從認
    有發現未經斟酌之證物或得使用該證物，且斟酌後可受較有
    利益判決之再審情事，其主張甲○○不具備乙○○之監護人
    或法定代理人之資格，其第一審起訴、委任訴訟代理人及上
    訴第二審之訴訟行為，均屬無效云云，自無足取。
六、綜上所述，再審原告依民事訴訟法第496 條第1 項第5 款、
    第13款、第497 條之規定，提起本件再審之訴，應認顯無理
    由，爰不經言詞辯論，逕以判決駁回。
據上論結，本件再審之訴顯無再審理由，依民事訴訟法第502 條
第2 項、第78條，判決如主文。
中    華    民    國    99    年    3     月    23    日
                            民事第五庭
                                審判長法官  蔡明宛
                                法      官  曾錦昌
                                法      官  魏式璧
以上正本證明與原本無異。
本判決不得上訴。
中    華    民    國    99    年    3     月    23    日
                                書  記  官  林佳蓉

司法院資訊處製作；財團法人民間司法改革基金會備份。
